【裁判字號】    90,上易,1225
【裁判日期】    901009
【裁判案由】    傷害等
【裁判全文】
臺灣高等法院臺南分院刑事判決            九十年度上易字第一二二五號      Ｇ
      上  訴  人
      即  被  告  甲  ○  ○
      選任辯護人  鄭  和  傑  律師
      上  訴  人
      即  被  告  丁  ○  ○
右上訴人因傷害等案件，不服臺灣臺南地方法院八十九年度易字第七三二號中華民國
九十年六月十三日第一審判決（起訴案號：臺灣臺南地方法院檢察署八十八年度偵字
第一０七二０號），提起上訴，本院判決如左：
      主      文
原判決撤銷。
甲○○因過失傷害人，處拘役貳拾日，如易科罰金，以參佰元折算壹日。被訴通姦部
分無罪。
丁○○無罪。
      事      實
一、甲○○與丙○○係夫妻關係，甲○○於八十八年八月八日上午，因其外甥參加大
    學聯招放榜，受其姊姊請託，欲前往其研究室即國立成功大學岩石力學實驗室，
    使用電腦網路查詢大學聯考榜單，因其妻丙○○執意陪同，引起甲○○之不悅，
    其駕駛自用小客車至臺南市○○路成大醫院對面力行臨時停車埸岩石力學實驗室
    前停車後，於丙○○下車並關妥車門之時，再發動汽車引擎企圖獨自駕車離開，
    丙○○見狀，遂急步趕上並打開車門欲與甲○○同行，詎甲○○為汽機車駕駛人
    ，於行車前本應注意起步前應顯示方向燈，注意前後左右有無障礙或車輛行人，
    且依當時天候晴視距良好，事發地點之停車場既無路面缺陷或其他之無障礙物、
    應無不能注意之情事，竟疏未注意葉秋尚已打開車門尚未進入車內，即踩動油門
    使車輛前行，致丙○○隨車拖行而倒地，因而受有左膝及足關節多處擦傷等傷害
    。
二、案經丙○○訴請臺灣臺南地方法院檢察署檢察官偵查起訴。
      理      由
壹、被告甲○○有罪部分：
一、右揭被告甲○○於前開時、地，因駕車不慎，疏未注意告訴人丙○○未及上車之
    際即踩動油門，使告訴人隨車拖行而致告訴人因而受有左膝及足關節多處擦傷等
    傷害等情，業據被告甲○○於原審及本院審理時所自承，經核與告訴人所指訴之
    情節相符，復有郭綜合醫院出具之診斷證明書一紙及現場照片九紙存卷可稽。
二、按汽車駕駛人應注意於行車起步前應顯示方向燈，注意前後左右有無障礙或車輛
    行人，道路交通安全規則第八十九條第一項第六款定有明文。依當時情況，其應
    注意前後左右有無障礙或車輛行人，且無不能注意之情形，竟疏未注意葉秋尚已
    打開車門尚未進入車內，即踩動油門使車輛前行，致丙○○隨車拖行而倒地，因
    而受有左膝及足關節多處擦傷等傷害。而被害人受傷害之結果與被告之過失行為
    間有相當因果關係，是就此部分事證已甚明確，被告甲○○過失傷害犯行至堪認
    定。
三、又告訴人雖具狀指訴伊在前開時地，因被告甲○○將車停妥後下車並關上車門，
    隨即見被告甲○○又發動引擎，伊立即打開車門欲隨同前往，詎被告甲○○明知
    伊未及坐上車，竟不顧伊之安危，基於使伊受傷之故意，踩動油門往前行駛，致
    伊被拖行十餘公尺而受有左膝等處之擦傷，因認被告涉有傷害之罪嫌云云。
四、惟查：
  (一)告訴人之告訴，本以使被告受刑事訴追為目的，故其陳述是否與事實相符，自應
    調查其他證據，以資審認，苟其所為攻擊之詞，尚有瑕疵，則在此瑕疵未予究明
    以前，即不能遽採為斷罪之基礎，最高法院六十一年臺上字第三０九九號判例足
    資參照。雖告訴人確因遭被告甲○○駕車拖行，致受有前開傷害，然觀諸告訴人
    所受傷害，僅有左膝、足關節等處之擦傷，此外並無其他之外傷。如被告甲○○
    真有駕車拖行告訴人長達十餘公尺等情，告訴人必受更甚於此之嚴重擦挫或撕裂
    等傷害，當非僅有左膝、足關節等處之擦傷，是告訴人指訴被告甲○○出於傷害
    之故意而拖行告訴人達十餘公尺之遠等情，是否屬實，當非無疑。
  (二)又參酌告訴人於告訴狀中自承伊在被告甲○○將車停妥後下車並關上車門，隨即
    見被告甲○○又發動引擎，伊立即打開車門欲隨同前往等情，足見告訴人打開車
    門乃事出突然而為被告所未預見，復觀諸被告甲○○於偵查時所陳：「．．．當
    時要轉彎，我並未看到他拉車門，直到他大叫，我才發現，便停車．．．」（詳
    八十八年九月八日偵查筆錄），及於本院審理時所陳稱：「．．．我並不知道他
    還想上車，我才剛調車頭，聽到他的叫聲，我馬上下車．．．」（詳本院九十年
    九月二十五日審理筆錄）等語，相互對照前情，顯見事發當時當係被告甲○○於
    告訴人下車並關上車門後，復發動引擎欲驅車離去，惟因告訴人見狀突然欲開車
    門隨同前往，因而遭該已發動之車子拖行倒地，被告甲○○旋即因告訴人叫嚷而
    發現上情並停車，是被告甲○○當無拖行告訴人致受傷之故意自明。
  (三)另按汽車行車起步前應顯示方向燈，注意前後左右有無障礙或車輛行人；又行人
    於車輛行駛中，不得攀登跳車或攀附隨行，道路交通安全規則第八十九條第六款
    及第一百三十六條第五款分別定有明文。被告甲○○於前揭時地駕駛汽車，自應
    注意遵守上開規定，且依當時天候晴視距良好，事發地點之停車場既無路面缺陷
    或其他之無障礙物、是應無不能注意之情事，詎伊對於告訴人欲開車門隨同前往
    等情竟疏於注意，致拖行告訴人成傷，是被告甲○○違反上述道路交通安全規則
    第八十九條第六款之規定而有過失已至明確。次按刑法過失傷害罪，祇以加害人
    之有過失為致傷害之一原因為已足，不因被害人亦有過失而影響犯罪之成立，但
    得審酌各方過失程度，為量刑輕重之標準（院字第六三一解釋參照）。本件告訴
    人於下車並關妥車門後，復突然欲開啟車門攀附隨行被告甲○○前往，是告訴人
    就其因此所受之傷害，固亦因違反前開道路交通安全規則第一百三十六條第五款
    之規定而亦屬有過失，惟仍不能據以解免被告甲○○應負之過失傷害之責，附此
    敘明。
五、核被告甲○○所為，係犯刑法第二百八十四條第一項前段之過失傷害罪。公訴人
    認本件被告甲○○所為係犯同法第二百七十七條第一項之傷害罪，尚有未合，起
    訴法條應予變更。
六、原審就此部分認被告罪證明確，因予論罪科刑，固非無見，惟被告係因過失行為
    致告訴人受傷害，原判決未詳細勾稽全案調查所得，即依告訴人告訴遽認被告甲○○故意傷害罪刑，容有未洽。被告甲○○上訴意旨仍執前詞否認犯罪，雖無足
    採，然原判決既有可議，自屬無可維持，應由本院將原判決予以撤銷改判。爰審
    酌被告甲○○與告訴人係夫妻，其對於告訴人之傷害所應負過失責任之輕重、所
    生之危害、肇事後之態度，及告訴人對於車禍發生亦有過失等一切情狀，量處拘
    役二十日，並諭知易科罰金折算之標準，以示懲儆。
貳、被告二人被訴妨害家庭無罪部分：
一、公訴意旨另略以：丁○○明知甲○○係丙○○之夫，為有配偶之人，竟與甲○○
    分別基於相姦或通姦之概括犯意，自八十七年五、六月間起，連續多次在外通姦
    ，嗣於八十八年八月十日晚上十一時十分許，甲○○赴丁○○位於臺南市○○街
    一百三十五號七樓之十一之住處與丁○○通姦時，為甲○○之妻丙○○報警查獲
    ，因認甲○○涉有刑法第二百三十九條前段之通姦罪，丁○○涉有同條後段之相
    姦罪云云。
二、按犯罪事實應依證據認定之，無證據不得推定其犯罪事實；又不能證明被告犯罪
    者，應諭知無罪之判決；又被告之自白，非出於強暴、脅迫、利誘、詐欺、違法
    羈押或其他不正方法，且與事實相符者，得做為證據；又被告之自白不得作為有
    罪判決之唯一證據，仍應調查其他必要之證據，以察其是否與事實相符，刑事訴
    訟法第一百五十四條、第一百五十六條第一項、第二項、第三百零一條第一項分
    別定有明文。又認定不利於被告之事實，須依積極證據，苟積極證據不足為不利
    於被告事實之認定時，即應為有利於被告之認定，更不必有何有利之證據。再事
    實之認定，應憑證據，如未能發現相當證據，或證據不足以證明，自不能以推測
    或擬制之方法，為裁判基礎。又告訴人之告訴，本以使被告受刑事訴追為目的，
    故其陳述是否與事實相符，自應調查其他證據，以資審認，苟其所為攻擊之詞，
    尚有瑕疵，則在此瑕疵未予究明以前，即不能遽採為斷罪之基礎，最高法院三十
    年上字第八一六號、四十年台上字第八六號、五十二年台上字第一三００號、六
    十一年台上字第三０九九號判例可資參照。
三、公訴意旨認被告甲○○、丁○○二人涉有通姦、相姦之犯嫌，無非以被告甲○○
    於警訊時坦承有與丁○○通姦等情，且被告丁○○亦供稱伊與甲○○有語言上及
    肢體上之親密關係，且事發當時，二人共處一室，於告訴人前往查證時，遲不開
    門等情，為其所憑論據。
四、訊之上訴人即被告甲○○固不否認事發當時伊確與被告丁○○共處一室，惟矢口
    否認有何通姦之犯行，辯稱：伊於八十八年七月底開始，開車感覺有人跟縱，而
    丁○○亦告知遭人恐嚇，才去找丁○○商量被恐嚇之事云云；而上訴人即被告丁○○則堅詞否認有何與甲○○相姦之犯行，並辯稱：伊與甲○○因學佛而認識，
    是師兄妹關係，而甲○○係留美學人，當天係為了請他幫伊編教案。而因有人用
    力敲門，伊以為是以前追求他之人所為，經詢問敲門之人亦不回答，伊因畏懼而
    不敢開門並報警，且警察說等他來時伊才開門云云。
五、經查：
  (一)被告甲○○固曾於警訊中自白有通姦行為，惟嗣後於偵查中隨即翻異前供否認前
    情，並辯稱：「對方及其姐姐、警員等一再威脅我承認，且他姊姊說只要我承認
    ，即撤回告訴．．．而其他警員一再軟硬兼施要我承認」「我是被逼的，葉秋蓮
    與警員熟識，且闢室密談，並強迫我承認，否則不讓我離開派出所」等語（均詳
    八十八年十月六日、十月十五日偵查筆錄），而於原審審理時並供稱：「因為我
    媽一直說如果沒有做，就不要承認，不要聽警察的話，所以在第一次作筆錄時我
    否認，之後葉秋連進來說：如果我不承認就要告我，並且要召開記者會，要叫我
    身敗名裂．．．」「那個胖胖的警察一直叫我承認．．．葉秋蓮也過來說只要我
    承認，就不告我．．．」等語（詳原審八十九年九月二十七日審理筆錄），經核
    與證人吳邱霞於原審審理時，經到庭隔離訊問時所證稱：「．．．有一個瘦瘦的
    警員走過來，他是幫我兒子作筆錄之警員，他說這件事可能要拖到天亮才能解決
    ，而且到時可能會有記者前來採訪．．．當時我看到丙○○和他姊姊走出來，對
    甲○○說如果你有跟丁○○通姦就承認，我就不告你，不讓你身敗名裂．．．後
    來有一個胖胖的、穿便服的警員從泡茶的地方走出來，對甲○○說：你最好承認
    通姦要離婚等半年後．．．丙○○姊妹這時過來說甲○○不承認的話，明天就會
    被抓去關，而且要召開記者會，會讓他身敗名裂，穿便服的警員說承認沒什麼，
    不會怎麼樣，你就承認再離婚．．．甲○○對我說：媽，不然我們承認，警察不
    會害人：：甲○○說爸爸剛開完刀，而且還有小孩，我承認沒關係．．．」等情
    相符（詳原審八十九年九月二十七日審理筆錄），亦與證人吳沛陵於原審時所證
    述：「．．．抵達時我看到丙○○和他姊姊把甲○○圍在派出所後面一個地方．
    ．．然後那個胖胖的警員就過來說，這件事要快點解決，要不然甲○○會被拘留
    在拘留所，到時記者也會來．．．然後胖胖的警員又走出來，叫我弟弟趕快承認
    才能結案，他們才能交班．．．我就跟丙○○說不要告我弟弟，丙○○說只要我
    弟弟承認，半年內不會告他．．．第一次寫的時候，丙○○在我背後，寫了一半
    警察就把筆錄撕了，隔了約半小時，再作第二次筆錄．．．」「第一份筆錄撕掉
    之原因）因為第一份筆錄中，我弟弟不承認，所以撕掉」情節相符（詳原審八十
    九年九月二十七日審理筆錄）。綜合前情，被告甲○○固曾與警訊時供承有與被
    告丁○○通姦等情，惟當時已深夜被告經疲勞訊問，承辦警員及告訴人、告訴人
    之姐吳秋蓮屢向被告甲○○表示只要伊坦承犯行，即不提出告訴，甚至以如不承
    認將遭羈押，並將召開記者會使其身敗名裂等語威脅，以被告甲○○擁有博士學
    位並任教於大學之社會地位，如遭羈押或經媒體披露此家醜，勢必影響其聲譽及
    社會地位。是在此受威脅、利誘下所為之供述，難謂係出於其自由意志下所為，
    更何況本件警訊亦無錄音帶可無查對，更無從據斷被告之前開供述之真實性，是
    揆諸首揭之說明，顯不得採為據斷被告犯行之證據。
  (二)又被告丁○○雖於警訊、偵查時曾供稱：渠二人僅有牽手及擁抱而已，並無發生
    性行為等語，惟前開被告丁○○所述，本與被告甲○○所供承二人曾多次發生性
    行為等情不符，更何況熟識之男女雙方牽手，甚至偶有肢體碰觸，以現今開放之
    社會風氣而言，誠屬平常，尚難據此遽認有通姦或相姦之行為，是前開被告丁○○之供述，亦不足據為被告甲○○警訊自白之補強證據。
  (三)又事發當時，於告訴人前往查證時，被告等遲不開門一節，固為渠二人所不否認
    ，然被告劉姍檬陳稱因當時敲門急促，伊以為是以前追求他之人所為，經詢問敲
    門之人亦不回答，致心畏懼而不敢開門並報警等情，業據被告劉姍檬屢於偵、審
    時陳明在卷。另查事發當時，由告訴人與警員黃賜龍、乙○○一同前往，並由告
    訴人敲門等情，業據告訴人於本院審理時陳述詳明（詳本院九十年九月十四日調
    查筆錄），並於原審審理時陳稱：「我跟到劉女的門外．．．我才打電話報警，
    我也有通知我姊姊，是警察先來，我姊姊隨後才到，．．．尚未開門之前劉女有
    打電話說要報警，而且也打了電話報警，當時警察已經到了現場．．．」（詳原
    審九十年三月二十一日審理筆錄），是案發時，當係告訴人尾隨被告甲○○至劉
    女住處，並隨即報警，於警員前來時，由告訴人出手敲門等情，應足認定。
  (四)而警員乙○○於本院審理時亦到庭證稱：「．．．去到那裡，他們不開門，當天
    有經人報案，去那裡有告知我是警員，但他們都不開門，．．．之後勤務結束，
    我交給另一班人員，後來我作了告訴人之筆錄」（詳本院九十年九月十四日調查
    筆錄），參酌劉女於本院陳稱：「我當時看到的警員不是證人（乙○○），我在
    裡面聽到他們在外面說是自己人，我很害怕所以我才報案」（見本院九十年九月
    十四日調查筆錄），及卷附之臺南市警局勤務指揮中心受理各類案件記錄之報案
    內容所載：「（劉小姐）稱有陌生人敲門，自稱是警察」（詳原審卷第四八頁）
    等情，復參酌劉女於原審及本院調查時均供承：伊報案時警察有說等其過來再講
    （詳原審九十年五月三十日及本院九十年八月二十二日調查筆錄）等情，及被告
    甲○○於本院審理時所供稱：「我在裡面聽不到警察說他是警員，那天有下雨，
    我聽得很模糊，我們是等一一０電話說警員到時我們才開門」等語（詳本院九十
    年九月十四日詳查筆錄）。
  (五)由前情以觀，劉女等人當係誤認以前追求他之男子前來敲門，經詢問未獲回答，
    而經報警後警方告以嗣警員前往始開門，然遲未見有警員前來處理，因此遲至一
    個多小時後見另批員警前來始開門，是渠等遲未開門等情，尚不足作為不利被告
    等人之證據。更何況告訴人於劉女開門後，隨即入內到處搜索，甚至連垃圾桶等
    物均詳加檢視，然均未發現任何足資證明吳、劉二人姦情之證據，是被告二人縱
    於告訴人前往處理時，遲延甚久始開門，然渠等既係遵循報案時警方之告知，等
    待警方通知才開門，且告訴人於渠等開門後隨即入內搜查亦查無其他足資證明渠
    等二人確有發生性行為之證據，是僅以渠等二人遲延開門等情，亦難據為不利被
    告二人於八十八年八月十日有通相姦之證據，更難據以證明渠等自八十七年五、
    六月起即有連續通相姦犯行。
六、綜上所述，本件被告甲○○於警訊所自承有與丁○○通姦等情，既經嗣後於偵、
    審時為甲○○所否認，且被告甲○○警訊之自白又係基於脅迫、詐欺情形下所為
    ，存有嚴重之瑕疵，要難遽採為不利被告之證據；而被告丁○○所供稱有言語及
    肢體上親密之行為，亦難遽認有通相姦行為；且渠等於告訴人前往劉女住處處理
    時遲未開門，實係遵警方告誡俟警前來處理後開門所致，亦不足為不利被告之證
    據，此外復查無其他積極事證足認被告二人確有公訴意旨所載之犯行，本件尚屬
    不證明被告二人有通相姦犯行。原審疏未詳細勾稽全案調查所得證據，即遽認被
    告甲○○、丁○○二人犯行明確，因予論罪科刑，自有未洽，被告二人上訴意旨
    亦執此指摘原判決之不當，為有理由，自應由本院將原判決撤銷，另為被告甲○○、丁○○二人無罪判決之諭知，以照公允。
據上論斷，應依刑事訴訟法第三百六十九條第一項前段、第三百六十四條、第三百零
一條第一項、第二百九十九條第一項前段、第三百條，刑法第二百八十四條第一項前
段、第四十一條、罰金罰鍰提高標準條例第一條前段、第二條第一項判決如主文。
本案經檢察官曾顯智到庭執行職務。
中    華    民    國      九十      年      十      月        九        日
                                  臺灣高等法院臺南分院刑事第五庭
                                      審判長法官  茆    臺    雲
                                            法官  董    武    全
                                            法官  李    文    福
右正本證明與原本無異。
不得上訴。
                                      法院書記官  李    良    倩
中    華    民    國      九十      年      十      月       十一       日
附錄本案論罪科刑法條全文：
刑法第二百八十四條：
因過失傷害人者，處六月以下有期徒刑、拘役或五百元以下罰金，致重傷者，處一年
以下有期徒刑、拘役或五百元以下罰金。從事業務之人，因業務上之過失傷害人者，
處一年以下有期徒刑、拘役或一千元以下罰金，致重傷者，處三年以下有期徒刑、拘
役或二千元以下罰金。


司法院資訊處製作；財團法人民間司法改革基金會備份。
